【裁判字號】    92,判,351
【裁判日期】    920403
【裁判案由】    違反公路法
【裁判全文】
最  高  行  政  法  院  判  決                    九十二年度判字第三五一號
    原      告  甲○○
    被      告  交通部
    代  表  人  林陵三
右當事人間因公路法事件，原告不服行政院中華民國八十九年五月十九日台八十九訴
字第一四三七九號再訴願決定，提起行政訴訟。本院判決如左：
    主  文
原告之訴駁回。
訴訟費用由原告負擔。
    事  實
緣原告為車牌號碼ＥＶ–八二三三自用小客車之車主，於八十七年七月二十七日依被
告寄發之臺北市汽車燃料使用費繳納通知書所載，繳交汽車燃料使用費新臺幣（下同
）四、八○○元。原告不服，循序提起訴願、再訴願，遞遭決定駁回，遂提起行政訴
訟。茲摘兩造訴辯意旨於次：
甲、原告起訴意旨及補充理由略謂：
一、原處分所依據之公路法第二十七條違憲：
（一）司法院釋字第四二○號解釋指出：「涉及租稅事項之法律，其解釋應本於租稅
      法律主義之精神，依各該法律之立法目的，衡酌經濟上之意義及實質課稅之公
      平原則為之。」基此行政機關不得就同一行政目的，以巧立名目之方式，向人
      民重複課徵稅、費。
（二）依行為時（以下同）使用牌照稅法第三條之規定，可知使用牌照稅係主管機關
      允許交通運輸工具行駛於公共道路之代價，故使用牌照稅之收入，衡酌經濟上
      之意義及實質課稅之公平原則，顯係作為道路之養護、修建及安全管理之用。
      既然道路養護、修建之費用，應由使用牌照稅支應，則公路法第二十七條就同
      一行政目的（道路之養護、修建及安全管理之用），即不得另立名目向道路之
      使用人再行徵收任何稅、費，故公路法第二十七條所規定之汽車燃料使用費，
      顯然已違反租稅法律主義所要求之公平原則，有重複課稅（費）之嫌，違反憲
      法第十九條之規定。
二、原處分違法推定原告車輛每日行駛里程、原告車輛耗油率：
（一）徵收汽車燃料使用費之目的，在於籌集公路養護、修建及安全管理所需經費，
      基於使用者付費原則及行政法上之公平原則，汽車燃料使用費應對使用道路者
      依使用之多寡徵收。我國目前汽車燃料有九八、九五、九二無鉛汽油及高級、
      普通柴油之分，計價單位為公升，各種油品之每公升售價均不相同。則交通部
      於決定徵收汽車燃料使用費時，應按汽車燃料使用者燃料之使用量，於每公升
      價格百分之五十以內之費率徵收之。簡言之，公路法第二十七條規定，僅授權
      以「隨油徵收」之方式徵收汽車燃料使用費，即使用者於加油時，應按一定比
      率附加燃料使用費，如此體現價、量之關係，方符公路法第二十七條徵收之目
      的。然被告竟以「隨車徵收」之方式推定原告使用之燃料數量，顯無法律之依
      據，明顯違反母法之授權。
（二）被告依據七十二年六月二十六日交路字第一四七二○號令發布修正之各型汽車
      徵收燃料使用費耗油計算表（以下簡稱耗油量計算表），向原告課徵四、八○
      ○元之使用燃料費，而耗油量計算表備註欄一載明「每車每月耗油量計算方式
      ．．．（每日平均行駛里程×30×每月平均每車使用效率）×每車每公里耗油
      量= 每車每月總耗油量」，可知被告向原告課徵之燃料使用費，除係以推定之
      方式，推定原告每日行駛六十公里，認定原告之耗油量之數據外，竟係依近二
      十年前的數據，而近二十年來內燃機之科技早已一日千里（例如引擎進油之方
      式，已由昔日之化油器，演進為電腦控制之噴射油嘴），耗油量早已明顯下降
      ，被告仍以二十年前的數據，推定原告汽車油耗量，顯有違反誠信原則。
（三）被告依公路法第二十七條授權制定之汽車燃料使用費徵收及分配辦法，明顯違
      背母法之規定，且有違行政法上之諸多原則：
  １、現制係以推定之方式，推定一定汽缸容量汽車之耗油量，定出一部汽車每年使
      用燃料之多寡而徵收。然縱使係同一廠牌、同一型式、同時出廠之汽車，其耗
      油量因保養方式、駕駛習慣、行駛之里程數、道路、載重等因素，絕不可能完
      全一樣，被告絕無可能以推定之方式，算出某一汽缸容量範圍內車輛之耗油量
      ，故被告對於耗油量之認定，顯有認定事實不依證據之違法。
  ２、被告向原告徵收之汽車燃料使用費七、二○○元，係依據被告於七十二年間制
      定之耗油量計算表作成，並無任何證據可資佐證，被告應就其如何認定原告每
      年使用二千八百八十公升之汽油負舉證之責，否則原處分即與鈞院七十五年判
      字第三○九號判例違背。
  ３、依公路法第二十七條之規定，燃料使用費應以每公升之價格作為計算之基礎，
      而國內汽車油品有多種，然被告目前竟不分油品之種類，一律以汽油每公升若
      干元計算，明顯違法，且有違公平原則。
三、原處分違反公平原則：
（一）目前市面汽油有三種不同之規格，售價各不相同，被告就燃料使用費之徵收一
      律以每公升汽油徵收二元計算，如此將造成使用九八無鉛汽油者所繳之燃料使
      用費費率，低於使用九二無鉛汽油者。例如：目前九八汽油每公升二一．二元
      ，每公升徵收燃料使用費二元，其費率為百分九．九四，九五汽油每公升二○
      ．二元，如每公升徵收燃料使用費二元，其費率為百分之九．九，九二汽油每
      公升十九．二元，如每公升徵收燃料使用費二元，其費率為百分之十．○四，
      換言之，使用愈便宜汽油者，須繳納之燃料使用費即愈高，被告於無任何法律
      上之理由，歧視使用便宜汽油者，此乃對於使用不同汽油之使用者，予以差別
      待遇，顯有違法。
（二）現制係以汽車所有人為課徵之對象，然汽車所有人並非必為道路之使用人，例
      如：汽車之承租人為真正之道路使用人時，此承租人使用燃料行車於道路，不
      必繳納燃料使用費，而不使用道路之車輛所有人，竟必須繳納燃料使用費，顯
      有違公平原則。
四、公路法第二十七條規定違反憲法授權明確性規定而無效：
（一）汽車燃料使用費，其法律性質為主管機關根據公路法第二十七條規定而徵收之
      特別公課，雖與稅捐有別，惟特別公課亦係對義務人課予繳納金錢之負擔，其
      徵收之目的、對象、用途自應以法律定之，如曰法律授權以命令訂定者，其授
      權符合明確之標準，始為憲法之所許。而所謂明確性，係指創設特別公課之法
      律規定，就課徵之主體、客體、計算基礎、費率均應明確規定，使繳納義務人
      可以預測該項負擔及具有計算之可能性，並使行政、司法人員得以正確適用。
（二）公路法第二十七條對於汽車燃料使用費之徵收主體（應向道路使用人或汽車所
      有人徵收）、計算基礎（應是依汽油使用量計算或是依汽車排氣量推定）等涉
      及人民財產權之相關事項，均未明確規定，導致被告竟可自持依據所謂之「公
      路法第二十七條」授權，而任意將汽車所有人認定為汽車燃料使用費之繳納義
      務人，更任意推定汽車一年之汽油使用量，而且對被告之推定，原告全無任何
      表示意見之機會，是以公路法第二十七條明確違反憲法要求明確性原則而無效
      。被告基於無效法律規定制定之汽車燃料使用費徵收及分配辦法，與委託臺北
      市監理處所為之原處分，均因失所附麗而無效。
五、汽油為民生必需品，並無法律上之理由對於民生必需品之使用課徵使用費。
六、綜上所述，本件原處分尚有違誤，請撤銷原處分、訴願決定及再訴願決定等語。
乙、被告答辯意旨略謂：
一、汽車燃料使用費徵收及分配辦法係被告依公路法第二十七條之授權會商財政部而
    訂定，具法規命令之效力。依該辦法第三條規定：汽車燃料使用費之徵收係按各
    型車種類（大、小客車、貨車及機踏車）、用途（營業或自用）之汽缸排氣量、
    平均行駛里程及使用效率估計出每月耗油量（製有耗油量計算表），再以之乘以
    每公升費率而得應徵費額；並製各型汽車每季（年）徵收汽車燃料使用費費額表
    。查現行費率，以汽油每公升徵收二‧五元及柴油每公升徵收一‧五元，尚無超
    過燃料進口或出廠價格百分之五十，故並未違反公路法第二十七條之規定。至汽
    車燃料使用費究應「隨車徵收」抑「隨油徵收」，宜否按不同油品採不同費率，
    核屬徵收政策及立法衡量問題，原告所述既係陳情議題，顯非本件行政訴訟處理
    事項。
二、綜上所述，本件原告之訴為無理由，請予駁回之等語。
    理  由
一、按「公路主管機關，為公路養護、修建及安全管理所需經費，得徵收汽車燃料使
    用費；其徵收費率，不得超過燃料進口或出廠價格百分之五十。」「汽車燃料使
    用費之徵收及分配辦法，由交通部會商財政部定之；．．．」分別為公路法第二
    十七條第一項、第二項所明定。又依公路法第二十七條第二項規定授權訂定之汽
    車燃料使用費徵收及分配辦法第二條及第三條第一項分別規定：「凡行駛公路或
    市區道路之各型汽車，除第四條規定免徵之車輛，均依本辦法之規定，徵收汽車
    燃料使用費。」「汽車燃料使用費按各型汽車每月耗油量，依附表費額，由交通
    部或委託省（市）分別代徵之，其費率如下：一、汽油每公升新臺幣二點五元。
    二、柴油每公升新臺幣一點五元。前項耗油量，按各型汽車之汽缸總排氣量、行
    駛里程及使用效率計算之。」同辦法第三條第一項附表之自用汽車燃料使用費費
    額表規定，排氣量一二○一ＣＣ至一八○○ＣＣ小客車之應繳年費額為四千八百
    元。
二、本件原告為車牌號碼ＥＶ–八二三三自用小客車之車主，於八十七年七月二十七
    日依被告寄發之臺北市汽車燃料使用費繳納通知書所載，繳交汽車燃料使用費四
    、八○○元。嗣原告以被告前開徵收汽車燃料使用費之處分，違反公路法第二十
    七條之規定，循序提起本件行政訴訟，以前開各詞據為爭執。經查：
（一）使用牌照稅法第三條規定：「使用公共水陸道路之交通工具，無論公用、私用
      或軍用，除依照其他有關法律，領用證照，並繳納規費外，交通工具所有人或
      使用人應向所在地主管稽徵機關請領使用牌照，繳納使用牌照稅。」由此可知
      使用牌照稅之繳納係因請領使用牌照而生。而牌照係為管理使用公共水陸道路
      之交通工具而賦予之標示，每一交通工具均配予一與他交通工具不同之牌照，
      稅捐稽徵機關對請領得牌照之每一交通工具之所有人或使用人課徵使用牌照稅
      ，核其性質為就持有交通工具者所課徵之財產稅。至燃料使用費，依公路法第
      二十七條之規定，係籌集公路養護、修建及安全管理所需經費，二者之目的不
      同；況依使用牌照稅法第六條之規定，使用牌照稅之徵收，除對機動車輛之所
      有人（使用人）課徵外，亦對未使用公路之非機動車輛及船舶之所有人（使用
      人）徵收，益見使用牌照稅之徵收，並非為籌集公路養護、修建及安全管理所
      需經費。至使用牌照稅之徵收方式，尚與其性質無關，不得以此謂其非屬財產
      稅。可知使用牌照稅及燃料使用費之徵收目的與對象並非相同，自可併存，公
      路法第二十七條之規定，並無違反憲法第十九條規定之可言。
（二）汽車燃料使用費徵收及分配辦法係財政部與交通部依公路法第二十七條之授權
      訂定，而該條規定係就汽車燃料使用費之「徵收」與「分配」事項為授權，則
      就有關汽車燃料使用費徵收之對象、額度、程序並其分配有關事項，財政部與
      交通部即屬有權訂定。觀之財政部與交通部會同訂立之汽車燃料使用費徵收及
      分配辦法，係就汽車燃料使用費徵收之對象、額度、程序並其分配有關事項為
      規定，核未逾越前開授權範圍。
（三）燃料使用費之目的，乃為籌集公路養護、修建及安全管理所需經費，則其徵收
      之對象應為使用公路之人。而以行駛汽車之方式使用公路乃使用公路之最重要
      且最普遍之態樣，汽車所有人以自有之汽車行駛於公路，固為汽車所有人使用
      公路之一種方式；汽車所有人將其汽車交與他人行駛於公路上，亦得認係汽車
      所有人使用公路之另一種方式，此情形與房屋所有人出租房屋與他人使用，仍
      不得謂房屋所有人未使用及房屋之基地之情形相類似；又汽車所有人如何使駕
      駛其汽車使用道路之人負擔燃料使用費，則可經由該二人間之法律關係定之。
      從而應認對汽車所有人課徵燃料使用費，並無悖於公路法之立法意旨。又公路
      法第二十七條就此部分雖未有明文，惟其意旨既可推求而得，尚難認與憲法規
      定有違。至有權徵收汽車燃料使用費者為公路主管機關，公路法第二十七條第
      一項已予明文規定；徵收額度部分，同條既規定為「其徵收費率，不得超過燃
      料進口或出廠價格百分之五十」，應認法律於授權訂定前開徵收辦法時，就徵
      收費率已有相對明確之授權，財政部與交通部自得於此最高額度範圍內訂定其
      徵收之額度，仍難認前開授權方式與憲法之規定有違。
（四）公路法第二十七條僅就公路主管機關有徵收汽車燃料使用費之權限及其徵收費
      率之最高額為規定，另就汽車燃料使用費之徵收及分配辦法之訂定授權財政部
      及交通部為之，至於其徵收之方法究係「隨油徵收」、「隨車徵收」抑他法，
      則未予限制，被告謂公路法就燃料使用費之徵收僅授權以「隨油徵收」之方式
      為之云云，尚非有據。
（五）財政部與交通部於訂定汽車燃料使用費徵收及分配辦法時，原應依各種汽車使
      用燃料之情形，訂定公平、合理之徵收額度。惟每部汽車取得燃料之種類（例
      如有使用汽油者、有使用柴油者）、來源（例如有取自合法燃料業者，有取自
      非法燃料業者）、使用燃料之數量、使用燃料與使用道路之關連（例如部分燃
      料使用人使用燃料在行駛汽車於道路，部分燃料使用人使用燃料則非用於在道
      路上行駛汽車）、各種燃料之價格（例如各種汽油與各種柴油價格不同）、各
      種車輛所有人（使用人）對燃料使用費之負擔能力（例如自用小客車所有人與
      營業小客車所有人平均負擔能力有別）以及各種徵收方法之徵收成本、效益及
      便利性（例如採隨油徵收方式，須委託燃料業者代為徵收，燃料業者之執行能
      力、意願高低、成本考量，在在影響徵收效益及成本）、政府有無對使用燃料
      者予以補貼等情形，各有不同，為達合理、公平徵收汽車燃料使用費之目的，
      財政部與交通部自得審酌各種不同情形，擇其較公平、便利、高效率之徵收方
      法為之，非必拘限於隨油徵收一途。依汽車燃料使用費徵收及分配辦法之規定
      ，汽車燃料使用費之徵收係推定一定汽缸容量汽車之耗油量，定出一部汽車每
      年使用燃料之多寡而徵收，縱事實上於個別汽車使用人燃料使用費之負擔並非
      絕對平等，惟基於前述，仍屬相對公平，難謂有違平等原則。
（六）汽車燃料使用費徵收及分配辦法既規定汽車燃料使用費之徵收，係按汽車汽缸
      容量、使用之燃料之種類及自用或營業用之不同，徵收不同之費額，則被告於
      為本件徵收燃料使用費之處分時，僅須查明原告所有或使用之汽車汽缸之容量
      、使用之燃料種類及作自用或營業使用等情形，即得據以徵收，原無須調查原
      告實際使用燃料之數量。本件被告依調查證據所得認定原告所有車牌號碼ＥＶ
      ─八二三三自用小客車係一五九七ＣＣ，據以處分，核無不合，並無認定事實
      不依證據之情形。另汽車燃料使用費徵收及分配辦法第三條附表一之汽車耗油
      量計算表，原係以不同汽車種類、汽車排氣量、使用情形作大致之推算，而非
      求得每部汽車耗油量之精確數目。觀之汽車耗油料量表之規定，其係考量汽車
      之行駛里程、使用率之不同、大小型車之不同、營業車與自用車之不同、客、
      貨車與機器腳踏車之不同等因素，作成推算之結果，且其結果為大型車耗油量
      大於小型車，營業車耗油量大於自用車，貨車耗油量大於客車，排氣量大者耗
      油量大於排氣量小者，核與常理相符；且其推算得之平均耗油量與吾人近二十
      年來日常生活可體驗得之實際耗油量相較，亦屬相當，本院自得予以適用。原
      告主張近二十年來，汽車製造技術更新，前開耗油量計算表未為修正，有違誠
      信原則云云，並不足取。再者，前開耗油量計算表乃公路法授權制定之汽車燃
      料使用費徵收及分配辦法之一部，性質上屬法規命令之一種，被告於適用該項
      法規命令作成徵收汽車燃料使用費之行政處分時，原無須就該項法規內容涉及
      之抽象事實，如原告每年耗油量若干等事項為舉證，原告主張被告未就其每年
      燃料使用量為舉證，所為處分即屬違法云云，自不足採。
（七）汽車燃料使用費之徵收，係為籌集公路養護、修建及安全管理所需經費，此觀
      之公路法第二十七條第一項之規定自明。而此項經費之籌集，依其性質以透過
      對使用燃料之汽車所有人徵收之方式為之，最為有效、合理，尚難以其名目為
      「汽車燃料使用費」，而謂此係對生活必需品之使用課徵使用費，欠缺法律上
      之理由。
三、綜上所述，本件被告對原告徵收汽車燃料使用費四、八○○元，核與前述規定無
    違，一再訴願決定遞予維持，亦無不合，原告起訴意旨求併予撤銷，為無理由，
    應予駁回。
據上論結，本件原告之訴為無理由，爰依行政訴訟法施行法第二條、行政訴訟法第九
十八條第三項前段，判決如主文。
中    華    民    國    九十二      年      四        月      三        日
                    最 高 行 政 法 院  第 三 庭
                                審 判 長 法  官      葉  振  權
                                         法  官      林  茂  權
                                         法  官      吳  錦  龍
                                         法  官      劉  鑫  楨
                                         法  官      吳  明  鴻
右  正  本  證  明  與  原  本  無  異
                                         法院書記官  阮  桂  芬
中    華    民    國    九十二      年      四        月      三        日


司法院資訊處製作；財團法人民間司法改革基金會備份。
